---
title: 'Analise Exploratoria Dados Básica e Seleção de Features: breast_msk_2018'
output:
  html_document:
    df_print: paged
  output:
    html_document:
      code_folding: hide
  pdf_document: default
---

```{r, include=FALSE}
library(readr) 
library(ggplot2)
library(dplyr)
library(tidyr)
library(table1)
library(plotly)
library(caret)
library(FSelector)
```

```{r, include=FALSE}
dir_path <- file.path("..","data","raw","breast_msk_2018")
data_clinical_patient = read_tsv(file.path(dir_path,"data_clinical_patient.txt"),comment='#')
data_clinical_sample = read_tsv(file.path(dir_path,"data_clinical_sample.txt"),comment='#')
data_cna = read_tsv(file.path(dir_path,"data_cna.txt"))
data_cna_hg19 = read_tsv(file.path(dir_path,"data_cna_hg19.seg"))
data_mutations = read_tsv(file.path(dir_path,"data_mutations.txt"))
```
### Estrutura geral do Conjunto de Dados

- **data_clinical_patient.txt**
  - Contém informações clinicas por paciente
  - Amostra do dataset:
```{r, echo=FALSE}
head(data_clinical_patient)
```
- **data_clinical_sample.txt**
  - Contém informações clínicas por amostra.
  - Amostra do dataset:
```{r,echo=FALSE}
head(data_clinical_sample)
```
- **data_cna.txt**
  - Indica se os genes estão amplificados, deletados ou neutros.
  - CNA(Copy Number Alteration)
  - Amostra do dataset:
```{r,echo=FALSE}
head(data_cna)
```
- **data_cna_hg19.seg**
  - Segmentos de CNA mapeados no genoma hg19.
  - Amostra do dataset:
```{r,echo=FALSE}
head(data_cna_hg19)
```
- **data_mutations.txt**
  - Registro das alterações genéticas individuais detectadas em cada amostra de tumor.
```{r,echo=FALSE}
head(data_mutations)
```

### Estatísticas descritivas básicas

::: columns 
::: column
#### Dados clinicos importantes(Pacientes)
```{r, echo=FALSE}
table1(~ +TIME_TO_DEATH_MONTHS+
         METASTATIC_RECURRENCE_TIME_MONTHS+
         LAST_CONTACT_DAYS_TO+
         PRIOR_LOCAL_RECURRENCE+
         DFS_MONTHS+
         SEX+DFS_EVENT+OS_STATUS+
         VITAL_STATUS+
         MENOPAUSAL_STATUS_AT_DIAGNOSIS
,data=data_clinical_patient)
```
:::
::: column
#### Dados clinicos importantes(Amostras)
```{r, echo=FALSE}
table1(~ +INVASIVE_CARCINOMA_DX_TIME+
         INVASIVE_CARCINOMA_DX_AGE+
         SAMPLE_TYPE+
         STAGE_AT_DIAGNOSIS+
         ER_STATUS+
         PR_STATUS+
         HR_STATUS

,data=data_clinical_sample)
```

:::
:::

### Visualização dos Dados

:::columns
:::column
```{r, fig.width=4, fig.height=4,echo=FALSE}
genes = data_mutations %>% 
  mutate(PATIENT_ID=substr(Tumor_Sample_Barcode,1,9)) %>%
  select(PATIENT_ID,Hugo_Symbol) %>%
  group_by(Hugo_Symbol) %>%
  count() %>%
  arrange(desc(n))
ggplotly(
  ggplot(data = head(genes,25),aes(x=n,y=reorder(Hugo_Symbol,n)))+
    geom_bar(stat="identity",fill="skyblue")+
    labs(title="Genes mutados que mais aparecem em pacientes",x="Mutations",y="Simbolo do Gene")+
    theme_minimal()
) %>% config(
  displayModeBar = FALSE
)
```
:::
::: column
```{r, fig.width=4, fig.height=4,echo=FALSE}
ggplotly(
  ggplot(data_clinical_sample,aes(x=INVASIVE_CARCINOMA_DX_AGE))+
    geom_histogram(bins=22,fill="skyblue")+
    theme_minimal()
) %>% config(displayModeBar=FALSE)
```
:::
:::
::: columns
::: column
```{r, fig.width=4, fig.height=4,echo=FALSE}
ggplotly(
  ggplot(data_clinical_patient,aes(x=OS_STATUS, y=DFS_MONTHS))+
    geom_violin(trim=FALSE,fill="skyblue")+
    labs(x="Vital Status",y="Recurrence or Death")+
    theme_minimal()
) %>% config(displayModeBar=FALSE)
```
:::
::: column
```{r, fig.width=4, fig.height=4,echo=FALSE}
ggplotly(
  ggplot(data_clinical_patient,aes(x=MENOPAUSAL_STATUS_AT_DIAGNOSIS,y=DFS_MONTHS))+
    geom_violin(trim=FALSE,fill="skyblue")+
    theme_minimal()
) %>% config(displayModeBar = FALSE)
```
:::
:::
### Seleção de Features

```{r}
#Remove features com variaçao proximas a zero
nzv <- nearZeroVar(data_clinical_patient, saveMetrics = TRUE)
numeric_data <- data_clinical_patient[, nzv$nzv == FALSE]
```

As colunas **SEX** e **PRIOR_LOCAL_RECURRENCE** tem variação muito baixa então, neste conjunto de dados não apresentam utilidade para o treinamento do modelo.
Abaixo, deixei uma lista dos pesos das **features** obtida usando FSelector:
```{r}
#Remove features com variaçao proximas a zero
weights <- information.gain(DFS_EVENT ~ ., data_clinical_patient) %>% arrange(desc(attr_importance))
weights
```

```{r}
mutations_dfse = data_mutations %>%
  mutate(PATIENT_ID=substr(Tumor_Sample_Barcode,1,9)) %>%
  select(PATIENT_ID,Hugo_Symbol) %>%
  group_by(PATIENT_ID) %>%
  summarize(mutations=n()) %>%
  left_join(data_clinical_patient %>% select(PATIENT_ID,DFS_EVENT),by="PATIENT_ID") %>%
  group_by(mutations) %>% summarise(dfs_rate=sum(DFS_EVENT)/n(),sample=n()) %>%
  filter(sample>20)

corr = round(cor(mutations_dfse$mutations,mutations_dfse$dfs_rate),2)
ggplotly(
  ggplot(mutations_dfse,aes(x=mutations,y=dfs_rate))+
    geom_point()+
    geom_smooth(method="lm")+
    labs(title = paste("Pearson:",corr))
)
```

O número total de mutações por paciente pode ser considerado uma feature relevante, pois apresenta alta correlação com o desfecho (DFS_EVENT).

No gráfico apresentado, foram incluídos apenas os valores de mutations que tinham mais de 20 amostras, garantindo que cada ponto representasse um número mínimo de pacientes e evitando valores muito esparsos que poderiam distorcer a visualização.

Dessa forma, o gráfico permite analisar de maneira mais confiável a relação entre número de mutações e taxa de eventos de recorrência, destacando tendências gerais sem o impacto de valores isolados com pouca representatividade.


```{r}
aged = data_clinical_sample %>%
  select(PATIENT_ID,INVASIVE_CARCINOMA_DX_AGE) %>%
  left_join(data_clinical_patient %>% select(PATIENT_ID,DFS_EVENT)) %>%
  group_by(INVASIVE_CARCINOMA_DX_AGE) %>% summarise(dfs_rate=sum(DFS_EVENT)/n(),sample=n()) %>%
  filter(sample > 10)

corr=round(cor(aged$INVASIVE_CARCINOMA_DX_AGE,aged$dfs_rate),2)

ggplotly(
  ggplot(aged,aes(x=INVASIVE_CARCINOMA_DX_AGE,y=dfs_rate))+
    geom_point()+
    geom_smooth(method="lm")+
    labs(title=paste("Pearson: ",corr))
)
```

O gráfico acima mostra que existe uma correlação moderada a forte (negativa) entre a idade ao diagnóstico e a recorrência (DFS_EVENT). Isso indica que, em geral, pacientes mais jovens tendem a apresentar maior taxa de recorrência.

Dessa forma, a idade ao diagnóstico se apresenta como uma feature potencialmente relevante para modelos de previsão de recorrência, pois fornece uma informação clínica importante sobre o risco do paciente.

O uso dos genes como features pode ser facilmente obtido a partir do data_cna. O objetivo é utilizar tanto os genes quanto as variáveis clínicas previamente selecionadas como features.

Os genes podem ser usados em modelos separados, ou, dependendo da abordagem, podem ser combinados com as variáveis clínicas em um único modelo, permitindo avaliar o impacto conjunto de alterações genômicas e características clínicas na previsão de recorrência.